臺灣屏東地方法院民事裁定
111年度消債清字第20號
聲  請  人  
即 債務 人  吳昭蓉  
代  理  人  林怡君律師
上列當事人因消費者債務清理事件聲請清算，本院裁定如下：
    主  文
聲請人吳昭蓉自民國111年10月19日中午12時起開始清算程序。
命司法事務官進行本件清算程序。
    理  由
一、按債務人不能清償債務或有不能清償之虞者，得依本條例所
    定更生或清算程序，清理其債務；債務人對於金融機構負債
    務者，在聲請更生或清算前，應向最大債權金融機構請求協
    商債務清償方案，或向其住、居所地之法院或鄉、鎮、市、
    區調解委員會聲請債務清理之調解，消費者債務清理條例（
    下稱消債條例）第3條、第151條第1項分別定有明文。此係
    採前置協商主義，是債務人於協商程序中，自應本於個人實
    際財產及收支狀況，依最大誠信原則，商討解決方案。如終
    究不能成立協商，於聲請更生或清算時，法院審酌上開條文
    所謂「不能清償或有不能清償之虞」，允宜綜衡債務人全部
    收支、信用及財產狀況，評估是否因負擔債務，而不能維持
    人性尊嚴之最基本生活條件，所陳報之各項支出，是否確屬
    必要性之支出，如曾有協商方案，其條件是否已無法兼顧個
    人生活之基本需求等情，為其判斷之準據。又法院開始清算
    程序之裁定，應載明其年、月、日、時，並即時發生效力。
    法院開始更生或清算程序後，得命司法事務官進行更生或清
    算程序，必要時得選任律師、會計師或其他適當之自然人或
    法人1人為監督人或管理人，復為同條例第83條第1項、第16
    條第1項所明定。
二、本件聲請意旨略以：聲請人積欠債務達新臺幣（下同）2,83
    2,978元而不能清償，雖曾依消債條例之規定向本院聲請調
    解，惟調解不成立，復未經法院裁定開始更生程序或許可和
    解或宣告破產，爰請求裁定准予清算等語。
三、經查：
  ㈠聲請人前於民國111年2月18日依消債條例第151條第1項規定
    ，向本院聲請債務清理之調解，嗣調解未成立，聲請人並聲
    請進入清算程序，此有消費者債務清理法院前置調解聲請狀
    及本院調解筆錄在卷可稽（見本院卷第2至15、40至41頁）
    ，是聲請人本件所為清算之聲請，程序上核無不合。據此，
    本院自應綜合聲請人目前全部收支及財產狀況，評估是否已
    達不能維持最低生活條件，而有「不能清償債務或有不能清
    償之虞」之情形，資為本件是否准予裁定清算之準據。
  ㈡聲請人主張其任職於財團法人慈聯社會福利基金會，並參加
    行政院勞動部辦理之安心上工計畫。其於111年1月至4月間
    每月所得分別為88,257元、33,629元、37,433元及40,796元
    ，平均每月所得約為50,029元（計算式：（88,257元＋33,62
    9元＋37,433元＋40,796）4＝50,029元，元以下均四捨五入）
    ，此有聲請人提出之薪資存摺影本可參（見本院卷第93至94
    頁）。聲請人雖稱前開安心上工計畫至111年5月底到期，然
    尚未說明是否繼續申請參與該計畫，故本院仍先以每月50,0
    29元做為計算聲請人償債能力之基礎。
  ㈢按債務人必要生活費用，以最近一年衛生福利部或直轄市政
    府所公告當地區每人每月最低生活費一點二倍定之。受扶養
    者之必要生活費用，準用第一項規定計算基準數額，並依債
    務人依法應負擔扶養義務之比例認定之。消債條例第64條之
    2第1項、第2項定有明文。次按債務人聲請更生或清算時所
    提財產及收入狀況說明書，其表明每月必要支出之數額，與
    本條例第64條之2第1項、第2項規定之認定標準相符者，毋
    庸記載原因、種類及提出證明文件，消債條例施行細則第21
    條之1第3項亦有明定。聲請人個人日常生活必要費用部分，
    審酌聲請人負債之現況，基於社會經濟活動之互賴及誠信，
    該日常生活所需費用，自應節制開支，不得有超越一般人最
    低生活標準之享受，否則反失衡平，本院參酌衛生福利部所
    公告111年度臺灣省每人每月最低生活費用標準之1.2倍為17
    ,076元，則聲請人每月最低生活費除有特殊情形並有證據證
    明者外，自宜以前開數額為度，始得認係必要支出。而聲請
    人自陳其目前每月必要生活費用包含膳食費6,000元、手機
    通訊費300元、水電瓦斯費2,800元、勞健保費1,557元、交
    通費共3,692元等，共計14,349元，另因聲請人與其子共同
    租屋居住，每月房屋租金為9,000元，扣除其領取之租屋補
    貼3,200元後，平均個人房租支出為2,900元，則聲請人每月
    必要支出合計為17,249元。聲請人陳報之每月支出雖略高於
    前開法條所定數額，然其名下確無房產，實有承租房屋之需
    求，前開房屋之租金尚合於一般行情，且其已提出屏東縣政
    府准予租金補貼之函文及房屋租賃契約為證（見本院卷第11
    6至117、123至132頁），是可認聲請人已依消債條例第64條
    之2第3項規定證明係確實且有必要之支出，則應予列計。
　㈣而聲請人之母，現年約69歲，110年間無申報所得，目前每月
    領有老年年金4,458元等情，有戶籍謄本、稅務電子閘門財
    產所得調件明細表及勞動部勞工保險局111年7月15日保普老
    字第11113032250號函可參（見本院卷第109、145、154至15
    5頁），本院審酌聲請人之母雖領有前開補助款，然前開補
    助款之數額尚未達前引消債條例所定數額，故仍有受聲請人
    扶養之必要，並應由聲請人及其胞兄、胞弟共同負擔扶養義
    務。依前引消債條例規定計算，聲請人每月應負擔之扶養費
    為4,206元（計算式：（17,076元－4,458元）3人＝4,206元
    ），聲請人主張其每月支出扶養費3,000元，未逾前開計算
    所得之數額，應屬確實。
　㈤另聲請人雖主張其子已自大學畢業，於110年10月18日至111
    年4月9日間服替代役，目前係兼職準備參與國家考試，每月
    收入約為10,000元，故需受聲請人扶養，聲請人每月為此支
    出扶養費15,675元等語。然受扶養權利者，以不能維持生活
    而無謀生能力者為限，為民法第1117條第1項所明定，而聲
    請人之子業已成年（可見本院卷第110頁戶籍謄本），並非
    不能維持生活且無謀生能力之人，故難認有受聲請人扶養之
    必要。據此，聲請人主張須扶養其子而須支出扶養費之部分
    ，應不予列計。
　㈥從而，以聲請人每月所得扣除必要生活費用及應支出之扶養
    費後，僅餘29,780元（計算式：50,029元－17,249元－3,000
    元＝29,780元），然其目前積欠之債務至少已達10,147,400
    元，有裕融企業股份有限公司陳報狀及前置調解債權明細表
    在卷可憑（見本院卷第28、35頁），是本院審酌聲請人之財
    產、信用、勞力及生活費用支出等狀況，認其客觀上經濟狀
    況已有不能清償債務情狀，而有藉助清算制度調整其與相對
    人間之權利義務關係而重建其經濟生活之必要，自應許聲請
    人得藉由清算程序清理債務。此外，本件復查無聲請人有消
    債條例第6條第3項、第8條或第82條第2項所定駁回清算聲請
    之事由存在，則聲請人聲請清算，核屬有據，爰依首揭規定
    ，應予開始清算程序，並命司法事務官進行本件清算程序。
四、依消債條例第11條第1項、第16條第1項、第83條，裁定如主
    文。
中    華    民    國    111   年    10    月    19    日
                  民事庭      法  官  藍家慶
正本係照原本作成。
本裁定不得抗告。　　　　　　　　
中　　華　　民　　國　　111 　年　　10　　月　　19　　日
                              書記官  鍾嘉芸